臺灣高等法院高雄分院民事判決　八十九年度上字第一二五號
　　　上　訴　人　乙○○○
　　　被 上訴 人　甲○○
右當事人間債務人異議之訴事件，上訴人對於中華民國八十九年三月七日台灣高雄地
方法院八十九年訴字第十五號第一審判決提起上訴，本院判決如左：
      主      文
原判決廢棄。
被上訴人在第一審之訴駁回。
第一、二審訴訟費用由被上訴人負擔。
      事實及理由
一、被上訴人主張：上訴人持有伊簽發面額為新台幣（下同）二百八十三萬元、發票
    日為八十七年六月二十二日、到期日為同年八月二十二日之本票一紙（下稱系爭
    本票），係伊於八十五年間向上訴人簽賭六合彩積欠賭債而簽發交付，且經刑事
    判決確定，按賭債非債，上訴人應無請求伊清償賭債之權利；又消費借貸因金錢
    交付而生效力，伊並未收受借款，應由主張借貸關係之上訴人負舉證責任，上訴
    人無法舉證，對伊自無票據請求權存在。詎上訴人竟聲請台灣高雄地方法院就系
　　爭本票裁定准許強制執行並據以強制執行，該院以八十八年度執字第三六八０七
　　號對伊之財產實施查封，為此依據強制執行法第十四條第二項，求為判決台灣高
　　雄地方法院八十八年度執字第三六八○七號清償票款強制執行事件所為之強制執
　　行程序，應予撤銷等語。
二、上訴人則以：系爭本票係被上訴人向伊借款，由被上訴人簽發所交付，並非賭債
    ，伊取得本票裁定，並據以聲請強制執行，並無不當等語，資為抗辯。
三、本件原審對於上訴人之請求，判決台灣高雄地方法院八十八年度執字第三六八０
    七號所為之強制執行程序，應予撤銷，上訴人求為：(一)原判決廢棄。(二)被上訴人
    在第一審之訴駁回。被上訴人則聲明駁回上訴人之上訴。
四、兩造不爭執之事項：
  (一)被上訴人於八十五年六月二十二日簽發面額各為二百八十三萬元、五百萬元，到
    期日均為同年八月二十二日之本票各一紙（其中面額二百八十三萬之本票即系爭
    本票）交予上訴人。並有上開本票影本二紙（原審卷三五頁）附卷可證。
  (二)上訴人於八十五年八月二十四日執上開二紙本票，聲請台灣高雄地方法院於八十
    五年八月二十六日以八十五年度票字第一二三二九號裁定准許強制執行。同日並
    持系爭本票聲請台灣高雄地方法院於八十五年八月二十六日以八十五年度全字第
    三四０四號裁定假扣押並實施假扣押（八十五年度執全字第二六五八號），於同
    年九月二日對於七十四年民法修正前登記為被上訴人之妻即訴外人王金來名下之
    坐落高雄市○○區○○段三八０地號土地及其地上建號五二０號即門牌號碼高雄
    市○○區○○路四六巷二弄十二之一號建物（即被上訴人之住屋）實施查封。嗣
    於八十五年十二月四日上訴人具狀聲請撤回假扣押之執行，並於八十六年一月二
    十四日辦理塗銷查封登記。並有各該案卷可查。
  (三)上訴人於八十五年九月二十日又持上開二紙本票，聲請台灣高雄地方法院於八十
    五年九月二十三日分別以八十五年度票字第一三五七一號、一三五七０號裁定准
    許強制執行。復於八十六年三月四日持系爭本票裁定（即八十五年度票字第一三
    五七一號）聲請強制執行（八十六年度執字第四三八九號），於八十六年三月十
    日就上開坐落高雄市○○區○○段三八０地號土地及其地上建物實施查封，嗣於
    八十六年三月二十六日以查封之標的物市價可能不足清償所積欠之票款而具狀撤
    回執行，並聲請發給債權憑證。並有各該案卷可按。
  (四)上訴人嗣於八十八年十一月五日持上開債權憑證，聲請台灣高雄地方法院就被上
    訴人之財產實施強制執行，經該院於八十八年十一月十一日以八十八高貴民丞八
    十八執字第三六八０七號對第三人高雄市政府警察局鼓山分局發扣押及收取命令
    ，命債務人即被上訴人於第三人高雄市政府警察局鼓山分局每月應領之薪資（包
    括薪俸、各種津貼、補助費等在內）於三分之一，及工作、年終、考核、績效獎
    金在四分之一範圍內均應予扣押，並交由債權人即上訴人收取。並經本院調閱上
    開案卷可憑。
  (五)上訴人自八十四年間起至八十五年六月間止，因擔任俗稱香港六合彩賭博之「柱
    仔腳」，多次聚集被上訴人及其他不特定人簽選號碼賭博財物，兩造因犯賭博罪
    ，經台灣高雄地方法院刑事庭於八十八年四月十五日以八十七年度易字第六一一
    九號判處上訴人有期徒徒刑五月，如易科罰金以銀元三百元折算一日，被上訴人
    處罰金銀元三千元確定在案。並有上開刑事判決附卷可證。
  (六)被上訴人曾就其簽發上開面額為五百萬元、到期日為同年八月二十二日之本票，
    對於上訴人提起確認本票債權關係不存在訴訟，經台灣高雄地方法院鳳山簡易庭
    以八十九年度鳳簡字第三九八號判決被上訴人敗訴，並經該院以八十九年度簡上
    字第三一四號判決上訴駁回，復經最高法院以九十年度台簡上字第二二號裁定上
    訴駁回確定。並經本院調閱各該案卷及判決附卷可查。
五、兩造爭執之事項：
    本件被上訴人係以系爭本票係其向上訴人簽賭六合彩賭博積欠賭債而簽發交付，
    主張票據債權不存在；並對於上訴人主張票據原因關係為借款，提出未收受借款
    之抗辯，上訴人則以系爭本票債權存在，其行使追索權，聲請法院裁定後據以強
    制執行，於法有據置辯。茲就兩造所提攻擊防禦方法論述如後。
六、被上訴人主張其簽發交付系爭本票係用以清償賭債部分：
  (一)按票據乃文義證券及無因證券，故票據上之權利義務，悉依票上所載文義定之，
    與其基礎之原因關係各自獨立，票據上權利之行使，不以其原因關係存在為前提
    ，是以執票人行使票據上權利時，就其基礎之原因關係確係有效存在，並不負舉
    證責任。反之，若票據債務人以自己與執票人間所存抗辯之事由，對抗執票人，
    依票據法第十三條規定，固非法所不許，惟應由票據債務人就該抗辯事由負舉證
    之責。被上訴人主張其交付上訴人之系爭本票係用以清償賭債，並無票據原因關
    係存在，既為上訴人所否認，則被上訴人即應就此對己有利之事實，負舉證責任
    。
  (二)被上訴人雖提出上訴人被訴擔任俗稱「柱仔腳」經營俗稱香港六合彩賭博及被上
    訴人參與簽賭而犯賭博罪之上開刑事判決書暨簽單等影本三紙（原審卷九至一七
    頁、三一頁至三三頁）為憑，惟參與賭博與簽發票據二者並無必然之關係，且綜
    觀該刑事判決書，僅可證明上訴人有與不詳姓名成年男子共同經營俗稱香港六合
    彩賭博，上訴人係擔任柱仔腳，為該組頭收集簽賭六合彩牌友，以抽取佣金圖利
    ，及被上訴人有向上訴人簽選號碼賭博財物等事實，惟因該判決書上並無隻字片
    語記載關於系爭本票之簽發與交付，尚難據以證明系爭本票係被上訴人用以清償
    賭債而簽發。又上開三紙簽單上分別記載：「共2568支，＄218280」、「共726
    支，＄61710」、「＄17000，共122145」等字，係上訴人所親寫，固為上訴人所
    不爭，惟縱認此係被上訴人向上訴人簽賭六合彩賭博之支數及金額，然其金額無
    論分別計算或總合，均與系爭本票之票面金額不符，自不足證明被上訴人簽發交
    付之系爭本票係用以清償賭債之事實，被上訴人此部分之主張，自無可採。
  (三)被上訴人另以上訴人不爭執為其所親寫之會帳單（原審卷三０頁）上記載：「6
    /18，0000000；6/21，0000000；（合計）0000000；前欠0000000；（總計）000
    0000」等字，主張其於八十五年六月十八日、二十一日向上訴人簽賭積欠之賭債
    共二百八十二萬三千二百五十元，與之前所欠賭債五百零八萬七百四十元，共計
    欠上訴人七百八十三萬一千九百九十元，其乃簽發面額各為二百八十三萬元、五
    百萬元之本票交付予上訴人，用以清償賭債云云，惟上訴人雖不爭執被上訴人係
    依上開會帳單，於八十五年六月二十二日簽發上開面額各為二百八十三萬元、五
    百萬元之本票交付，然否認上開會帳單係兩造結算賭債之帳單及被上訴人係因清
    償賭債而簽發本票，自應由被上訴人負舉證之責。查上開會帳單上記載之日期（
    指八十五年六月十八日、二十一日）固與被上訴人所提六合彩開獎日期資料（原
    審卷三四頁）所載第六四七期、第六四八期開獎日期相同，但不能據此推定其上
    所載「108215」及「0000000」之數字，係被上訴人於該二日向上訴人簽賭六合
    彩賭博所欠之賭金。且被上訴人就該會帳單上另記載「前欠0000000」一節，因
    無法證明係其向上訴人簽賭所欠之賭金，其另訴請確認該面額五百萬元之本票債
    權關係不存在之訴，業經法院判決其敗訴確定，亦如前述，故被上訴人主張上開
    會帳單係被上訴人向上訴人簽賭六合彩賭博之結算書，及上開本票係為清償賭債
    而簽發云云，並非可採。
  (四)又上訴人固於上開刑事案件警訊時陳稱：「（吳小隊長〈指被上訴人〉向你借貸
    ，係作何用途？）八十四年二、三月間，開始向我借貸大額現款時，向我說他簽
    賭六合彩急需賭金，先調借幾日應急。」等語（八十八年度偵字第一六二四號卷
    第十二頁），惟上訴人始終未承認被上訴人借貸大額現金係為償還向其簽賭六合
    彩賭博而積欠之賭債，尚難佐以上開刑事判決認定兩造係柱仔腳與賭客之關係，
    即遽認被上訴人所欲償還六合彩賭債之對象係上訴人，是被上訴人主張其簽發交
    付系爭本票係為清償賭債云云，即不足採。
  (五)至證人林淑惠於上開刑事案件（八十七年度易字第六一一九號）警訊時證述：甲
    ○○曾透過乙○○○向伊借款，一共借三百三十萬元，但債務歸於乙○○○．．
    ．據伊所知，甲○○係向乙○○○調借金錢，是否與簽賭六合彩有關，伊不太了
    解等語，於該案審理中則證述：乙○○○陸續向伊借款三百三十萬元，不是借給
    甲○○，她（指乙○○○）是用做柱仔腳要給組頭的錢等語；及於上開確認本票
    債權關係不存在事件（八十九年度簡上字第三一四號）審理中證稱：伊是要借款
    給乙○○○的，甲○○有跟伊說他有向乙○○○簽賭六合彩，因為組頭要向乙○
    ○○要錢，所以甲○○才要求伊借錢給乙○○○還給組頭等語（見上開八十九年
    度簡上字第三一四號卷九五頁），是以證人林淑惠就其借款對象之陳述，前後不
    一，已難憑信，縱依證人林淑惠所證，僅能證明被上訴人有向上訴人簽賭六合彩
    積欠賭資，但不能證明系爭本票確係被上訴人為清償賭債而簽發交付，自不足採
    為被上訴人有利之認定。
七、上訴人主張票據原因關係為消費借貸，被上訴人否認有收受借款部分：
　(一)按執票人就其取得票據之原因，固無須舉證證明，惟按消費借貸，因金錢或其他
    代替物之交付，而生效力，修正前民法第四百七十五條定有明文。又執票人主張
    票據係發票人向其借款而簽發，即主張票據原因為消費借貸，如發票人抗辯其未
    收到借款，消費借貸並未成立，則就借款已交付之事實，即應由執票人負舉證責
    任（最高法院七十三年度第一次民事庭會議決議(二)參照）。被上訴人提起本件債
    務人異議之訴，係主張與上訴人間無票據之原因關係存在，上訴人既主張票據原
    因關係為消費借貸，兩造因係授受系爭本票之直接當事人，被上訴人否認有收受
    借款，依上開說明，上訴人應就交付借款及消費借貸關係有效成立之積極事實負
    舉證責任。
  (二)查上訴人主張被上訴人係自八十四年間陸續向其借款，於八十五年六月間結算，
    共積欠七百多萬元，而於同年月二十二日簽發面額各為二百八十三萬元、五百萬
    元交付，以為清償方法，並援引被上訴人於上開刑事案件警偵訊時供承：「（問
    ：你為何簽發這二張本票給乙○○○？）因為我向乙○○○借錢。」、「（問：
    你總共向乙○○○借多少錢？）我共向乙○○○借七百五十萬元，加上利息一共
    借有新台幣七百八十三萬正。」、「（問：你與乙○○○借貸之金額究係簽賭六
    合彩賭金，或是調借錢款而欠？）我向乙○○○借貸之金錢不是簽賭六合彩賭金
    ，而是其他用途。」、「（問：你有無向林淑惠借款？借多少？）我未曾向林淑
    惠借錢，係乙○○○向林淑惠借錢轉借給我，計向林淑惠借款新台幣一百萬元整
    。」、「（問：你借貸作何用途？）我係與一朋友邱炎利（真實姓名為邱勇吉）
    於八十四年十、十一月間合資約一千多萬元，我本人出資六、七百萬元左右，在
    中國大陸廣東省中山縣沿海養殖淡水魚，因寒流來襲，八十五年初破產；另又於
    八十五年五月間，我出資二百多萬元，在廣東省深圳沿海養殖魚蝦，又遭颱風，
    以致血本無歸。」、「（問：你對本票還有何意見？）我於八十五年八月三十一
    日已先償還他十萬元利息，其餘會再想辦法還他，我欠他錢係因投資生意失敗，
    並非他所述簽賭六合彩賭金？」、「（問：是否向乙○○○借款？）是的。」、
    「（問：何用？）合夥在大陸中山縣養殖鰻魚等。」等語（見八十八年度偵字第
    一六二四號卷第一八頁至二０頁、五七頁）為證，查被上訴人上開供詞核與訴外
    人邱勇吉於該案警訊時陳稱：被上訴人確與其在大陸合夥經養殖漁業，被上訴人
    告訴伊資金都是借貸而來，因遇寒流及颱風，賠得很慘等語（見上開偵查卷二四
    頁至二六頁）及上訴人於該案警訊時所陳：「吳小隊長（指被上訴人）屢次向我
    借錢時，總是說與人在大陸合夥生意，並有大額珠寶，難道怕他不成．．．。」
    、「（問：有無還款？）有的，還約十萬元」等語（見上開偵查卷第一三頁）相
    符，並有上訴人提出經兩造結算債務金額之上開會帳單附卷可稽，是被上訴人於
    刑事程序既自承有向上訴人借款，且系爭本票係兩造結算債務後所簽發，則關於
    上訴人主張兩造間有七百八十三萬餘元借款之交付而有借款關係存在之事實，已
    有相當之證明。被上訴人雖以上開會帳單係其向上訴人簽賭六合彩積欠賭債之結
    算書，其因恐簽賭六合彩事發而有刑事責任，始供稱係借款云云，惟被上訴人就
    此有利於己之事實，未能舉證證明，要難以上開刑事判決認定其有向上訴人簽選
    號碼賭博財物之事，即推定上開會帳單係其向上訴人簽賭六合彩所欠賭債之結算
    書。
  (三)又查系爭本票係被上訴人於八十五年六月二十二日所簽發，嗣上訴人於八十五年
    、八十六年間陸續執該本票聲請法院裁定准予強制執行、假扣押，並據以實施假
    扣押及強制執行，查封被上訴人之住屋等情，為兩造所不爭，詳如前述，倘兩造
    間並無借款之交付，何以被上訴人未即提起訴訟解決或異議，卻遲至八十八年十
    一月二十日始提出本件請求？實與常情有違。復徵之被上訴人既任職警界，擔任
    小隊長，其對於簽賭六合彩賭博，所犯僅係刑法第二百六十六條第一項前段之普
    通賭博罪，刑責止於罰金刑之輕刑，及賭債非債之法律常識，當應知悉，且其與
    上訴人結算之債務金額高達七百八十餘萬元，若非兩造確有借貸關係之存在，上
    訴人何須自承係借貸？故被上訴人主張其係積欠上訴人賭債，非借貸云云，自不
    足取。
  (四)又上訴人於本院審理中就被上訴人向其借款，其中大筆金額究係借予被上訴人投
    資生意或償還賭債，陳述前後雖有不同，惟上訴人對於其有借款予被上訴人之事
    ，其陳述始終如一，又借款之用途為何並非借貸契約之有效成立要件，尚難據此
    認定上訴人所為兩造有借貸關係存在之主張為不實。準此，上訴人就交付借款及
    消費借貸有效成立之事實，既有相當之證明，而被上訴人主張係賭債非借款債務
    之利己事實，未能舉證證明，被上訴人自不得以本件消費借貸，因其未收到款項
    ，對其不生效力置辯。故被上訴人此部份主張系爭本票之原因關係不存在，亦非
    可採。
八、綜合前述，上訴人抗辯本件執行名義之票據債權存在，自屬可信，其行使票據追
    索權，聲請法院裁定後據以強制執行，於法有據。被上訴人主張系爭本票係其清
    償賭債而簽發，並否認有收受借款，謂其簽發交付系爭本票之原因關係不存在，
    為不足採。從而，被上訴人提起債務人異議之訴，請求判決台灣高雄地方法院八
    十八年度執字第三六八○七號清償票款強制執行事件所為之強制執行程序，應予
    撤銷，為無理由，不應准許。原審為上訴人敗訴之判決，自有未洽。上訴意旨指
    摘原判決不當，求予廢棄改判，為有理由，自應由本院將原判決廢棄，改判如主
    文第二項所示。本件事證已臻明確，兩造其餘攻擊防禦方法及證據，經審酌於判
    決結果不生影響，毋庸逐一論述，附此敘明。
九、據上論結，本件上訴為有理由，依民事訴訟法第四百五十條、第七十八條，判決
    如主文。
中　　　華　　　民　　　國　　九十一　　年　　　二　　　月　　二十七　　日
                                      臺灣高等法院高雄分院民事第三庭
~B1審判長法官　張國彬
~B2法　　　官　張明振
~B3法　　　官　徐文祥
右為正本係照原本作成。
如對本判決上訴，須於判決送達後二十日內向本院提出上訴狀，其未表明上訴理由者
，應於上訴後二十日內向本院提出上訴理由書（均須按他造當事人之人數附繕本）。
上訴時應提出委任律師或具有律師資格之人之委任狀，並依附註條文規定辦理。
中　　　華　　　民　　　國　　九十一　　年　　　三　　　月　　　四　　　日
~B法院書記官　黃一秋
附註：
民事訴訟法第四百六十六條之一：
對於第二審判決上訴，上訴人應委任律師為訴訟代理人，但上訴人或其法定代理人具
有律師資格者，不在此限。
上訴人之配偶、三親等內之血親、二親等內之姻親，或上訴人為法人、中央或地方機
關時，其所屬專任人員具有律師資格並經法院認為適當者，亦得為第三審訴訟代理人。
第一項但書及第二項情形，應於提起上訴或委任時釋明之。
                                                                        Ｑ
